臺灣嘉義地方法院民事判決　　　　　　　 99年度訴字第582號
原　　　告　陳淑月
訴訟代理人　楊勝夫律師
被　　　告　邱顯燿
上列當事人間請求清償借款事件，本院於民國100年2月15日言詞
辯論終結，判決如下：
    主  文
被告應給付原告新臺幣壹佰捌拾捌萬元，及自民國九十九年十月
二十二日起至清償日止，按年利息百分之五計算之利息。
原告其餘之訴駁回。
訴訟費用由被告負擔百分之九十四；餘由原告負擔。
本判決原告勝訴部分於原告以新臺幣陸拾貳萬陸仟元供擔保後，
得為假執行；但被告如以新臺幣壹佰捌拾捌萬元預供擔保，得免
為假執行。
原告其餘假執行之聲請駁回。
    事實及理由
一、原告起訴主張：
  （一）被告邱顯燿（原名邱蓬萊），於民國87年間委由證人蔡
        銘冠分四次陸續向原告借款，前三次均由證人蔡銘冠簽
        發面額各新臺幣（下同） 500,000元之本票以代收據，
        最後一次則由被告簽發90年10月31日到期、面額2,000,
        000 元本票乙紙（下稱系爭本票），由證人蔡銘冠轉交
        原告收執為憑，嗣原告屢向被告要求清償，被告均以經
        濟拮据為由拖延。後原告因需週轉，於99年 9月20日委
        由原告訴訟代理人楊勝夫律師以律師函催告被告應於函
        到5日內清償，惟被告仍置之不理。
  （二）被告向原告借貸之約定清償日為90年10月31日，原告雖
        曾應被告請求延緩清償，惟原告已於99年 9月20日催告
        被告清償，被告自應依民法第478條負清償之責。
  （三）對被告抗辯所為陳述：被告就系爭本票承認是簽發後交
        由證人蔡銘冠向他人調現，證人蔡銘冠向原告借款2,00
        0,000元僅交付被告300,000元乙節係被告與證人蔡銘冠
        間之事，與被告簽發系爭本票借貸之關係並無影響，被
        告不得以其與證人蔡銘冠間未完全交付為由對抗原告，
        原告既已交付證人蔡銘冠 2,000,000元，系爭本票係證
        人蔡銘冠受被告委託代為借貸，被告即應自行負清償借
        款之責。
  （四）聲明：１、被告應給付原告新臺幣 2,000,000元，及自
        民國99年10月22日起至清償日止，按年利息百分之 5計
        算之利息。２、願供擔保請准宣告假執行。
二、被告抗辯以：
  （一）被告於89年間因被告要還訴外人吳松盛錢，經人介紹認
        識證人蔡銘冠，證人蔡銘冠說伊有辦法借錢給被告，被
        告遂以當時之姓名「邱蓬萊」開立1000多萬的本票向證
        人蔡銘冠的朋友借錢，並由證人蔡銘冠代為處理債務，
        蔡銘冠曾說要抽取幾%的費用，但究竟是幾%我已忘記。
        89年 4月時被告曾簽發系爭本票給證人蔡銘冠請他幫我
        處理要還給訴外人吳松盛的債務 600,000元，但被告不
        知道證人蔡銘冠向誰調現，直到原告向被告聲請發支付
        命令被告才知道是向原告調現。
  （二）被告向蔡銘冠拿到的錢約只有 663,500元，包含證人蔡
        銘冠所開立給訴外人吳松盛2張各300,000元支票，其中
        一張蔡銘冠有讓它兌現，另外一張則沒有兌現，被告向
        證人蔡銘冠所拿的錢並未如證人蔡銘冠所言那麼多。後
        來被告於90年12月31日已將嘉義市○○段 311地號過戶
        予證人蔡銘冠及吳松盛各2分之1，但他們二人都不是用
        自己的名義登記。
  （三）被告開給證人蔡銘冠的本票是 2,000,000元，原告所提
        出87年本票與被告無關，而89年 2張證人蔡銘冠所開的
        本票被告並不知情，且被告不認識原告，也沒有拿到原
        告的2,000,000元，原告應向證人蔡銘冠請求清償。
  （四）聲明：１、回原告之訴駁回。２、如受不利之判決，願
        供擔保請准宣告免為假執行。
三、得心證之理由：
  （一）原告主張被告曾於89年 4月以原名邱蓬萊開立系爭票面
        金額 2,000,000元本票交付予證人蔡銘冠委由證人蔡銘
        冠向他人借款，嗣後證人蔡銘冠執該紙本票向原告借款
        等情，為被告所不爭執，並有系爭本票及被告戶籍謄本
        各乙份在卷可憑，自堪認屬實。而原告起訴主張被告透
        過證人蔡銘冠向其借款並交付系爭本票，乃基於借款返
        還請求權起訴請求被告返還借款 2,000,000元及起訴狀
        繕本送達翌日起之利息，被告則以上開情詞置辯，是本
        件之爭點在於：系爭消費借貸契約是否存在於兩造間？
        原告是否確已為系爭借款交付？以及清償期是否業已屆
        至？
  （二）經查：
    １、被告對於其與證人蔡銘冠結識之源由於本院審理時陳稱
        ：因伊當時要還訴外人吳松盛錢而無法處理，證人蔡銘
        冠說有辦法借錢給伊，所以伊總共開一千一百萬的本票
        給證人蔡銘冠，用伊當時的姓名邱蓬萊向證人蔡銘冠的
        朋友借錢（見本院卷第70頁）等語，並就其開立系爭本
        票交付與證人蔡銘冠之原因自承：「（問：當時你開立
        系爭兩百萬本票交付給證人時究係欲向何人借款？）他
        叫我開本票給他的時候是說要用我的名字去向別人借錢
        。」（見本院卷第70頁）等詞；亦與證人蔡銘冠於本院
        審理時結證稱：伊與原告為朋友關係，原告有些錢在貸
        放，被告經由友人介紹給伊認識說被告有一塊土地要借
        錢，原本要借 5,000,000元，然因被告後來沒有提供土
        地權狀所以先借2,000,000元；被告有開一張2,000,000
        元本票給伊，伊轉交給原告，伊告訴原告因為被告沒有
        辦法提供土地設定所以不要 5,000,000元全借給被告（
        見本院卷第47頁）等語相符，對照系爭本票上確未載有
        受款人以及系爭本票嗣後確由原告所執有之事實，足認
        被告簽發系爭本票交付與證人蔡銘冠當時不但有委任證
        人蔡銘冠向第三人借款之意，並有授與證人蔡銘冠以被
        告本人名義向第三人借款之代理權無疑。再由證人蔡銘
        冠向原告借款過程中不但曾交付以被告名義所簽發之系
        爭本票且向原告表明借款人為被告等情以觀，亦足認證
        人蔡銘冠確係以被告名義與原告締結消費借貸契約無誤
        ，而依民法第103條第1項代理人即證人蔡銘冠上開所為
        應直接對被告本人發生效力，故系爭消費借貸契約確存
        在兩造間，即堪認定。
    ２、證人蔡銘冠就原告關於系爭借款之交付於本院審理時結
        證稱：這 200萬元是分好幾次交付給被告，另外伊有扣
        除佣金及三個月利息，大概交付給被告的約 171萬元；
        伊向原告拿到錢時，因為當被告沒有提供土地出來設定
        所以伊開立兩紙本票給原告擔保（見本院卷第47頁、第
        48頁）等語，並有原告所提出之證人蔡銘冠於89年 3月
        30 日所開立本票二紙在卷可佐（見本院卷第2頁；票號
        TH207704號、TS346358號），衡酌證人蔡銘冠係受被告
        委任向原告借款並代被告處理積欠訴外人吳松盛之債務
        ，若有餘款證人蔡銘冠據其與被告間之委任關係依民法
        第541條第1項對於被告仍負有交付義務，是若證人蔡銘
        冠根本未由原告處取得上開款項，其自無虛構原告已交
        付借款之事實而自陷不利之理，故其上開證詞尚堪採信
        。惟按債權人除前條限定之利息外，不得以折扣或其他
        方法，巧取利益，民法第 206條亦有明文，故自貸與金
        額中預扣利息，即屬民法第 206條之巧取利益，該部分
        既未實際交付借用人，不能認為貸與之本金額之一部（
        最高法院29年上字第1306號判例、87年度台上字第1682
        號判決參照）。證人蔡銘冠既證稱系爭借款預扣三個月
        利息，且其就原告所實際交付借款金額更證稱：系爭借
        款原告事先用二分先扣來計息（見本院卷第49頁、第50
        頁）等詞，足認原告實際交付被告之代理人即證人蔡銘
        冠之金額僅有1,880,000元，其餘120,000元部分係以利
        息之名義預扣，既未實際交付，依上開說明，自不發生
        金錢消費借貸法律關係。而原告既已將借款 1,880,000
        元交付與被告之代理人即證人蔡銘冠無誤。依民法第10
        3條第2項，系爭借款之交付亦對於被告本人發生效力無
        疑。至證人蔡銘冠另以佣金或其他名義從中再扣除部分
        金額部分，則屬被告與證人蔡銘冠基於渠等內部關係之
        報酬或費用計算問題，核與兩造間系爭借貸關係之本金
        計算無涉，附此敘明。
    ３、由被告所簽發之系爭本票上到期日載為90年10月31日等
        情以觀，堪信兩造間原約定之清償期原為90年10月31日
        ；又原告曾於99年 9月20日委任本件原告訴訟代理人發
        函催告被告返還系爭借款等情，則有該催告函及收件回
        執（見本院卷第4頁、第5頁）在卷可憑，足認原告主張
        系爭借款之清償期業已屆至，應係可採。
    ４、至被告固抗辯伊僅由證人蔡銘冠處取得約 663,500元，
        原告應向證人蔡銘冠求償云云。惟系爭消費借貸契約既
        存在於兩造間且對於被告本人直接發生效力，被告依約
        自應負擔借款人之責。縱因證人蔡銘冠受被告委任向原
        告借款及代為處理被告積欠第三人債務時，未依委任本
        旨將以被告名義向原告所借得款項完全用於清償被告積
        欠第三人之債務，甚或私自挪用，亦僅生被告與證人蔡
        銘冠間依其委任關係求償之問題，被告自不得執此對抗
        被告。又被告另抗辯伊已將嘉義市○○段 311地號土地
        過戶予證人蔡銘冠及吳松盛各2分之1抵債云云，並提出
        切結書及土地登記申請書為證，然被告並未能舉證證明
        證人蔡銘冠已因此以其名義清償對原告之上開借款債務
        ，是縱被告上開抗辯屬實，亦與兩造間系爭消費借貸關
        係並不相涉。從而，被告其上開辯詞均不足採為其有利
        認定之佐憑。
    ５、按消費借貸之借用人應於約定期限內，返還與借用物種
        類品質、數量相同之物，民法第 478條前段定有明文。
        次按遲延之債務，以支付金錢為標的者，債權人得請求
        依法定利率計算之遲延利息。但約定利率較高者，仍從
        其約定利率，此觀民法第233 條第1 項規定甚明。被告
        向原告借款積欠如主文第1 項所示之本金，揆上開規定
        ，被告自應負清償責任。
四、綜上所述，原告本於消費借貸法律關係，請求被告給付1,88
    0,000 元及自起訴狀繕本送達翌日即99年10月22日起至清償
    日止，按年息百分之 5計算之利息，為有理由，應予准許；
    逾此範圍之請求，則無理由，應予駁回。
五、兩造均陳明願供擔保請准宣告假執行及免為假執行，經核原
    告勝訴部分均無不合，爰均酌定相當之擔保准許之。原告其
    餘之訴既經駁回，其假執行之聲請因訴經駁回而失所附麗，
    應併予駁回。
六、本件事證已臻明確，兩造其餘攻擊防禦方法及證據資料，核
    與本件判決結果不生影響，不予一一論述，併予敘明。
七、據上論結，原告之訴為一部理由，一部無理由，依民事訴訟
    法第79條、第390條、第392條，判決如主文。
中    華    民    國    100    年    2    月   25    日
                  民事第三庭   法  官  曾宏揚
以上正本係照原本作成。
如對本判決上訴須於判決送達後20日內向本院提出上訴狀，如委
任律師提起上訴者，應一併繳納上訴審裁判費。
中    華    民    國    100    年    2    月   25    日
                               書記官  陳見明